行　政　法　院　判　決　　　　　　　　　　　　　八十七年度判字第一三一九號
　　原　　　告　德商．麥道斯股份有限公司
　　代　表　人　克勞斯．布奇塞.
　　　　　　　　吉爾德．巴契
　　訴訟代理人　林志剛律師（兼右送達代收人）
　　　　　　　　陳和貴律師
　　　　　　　　高山峰
　　被　　　告　經濟部中央標準局
右當事人間因發明專利申請事件，原告不服行政院中華民國八十六年十一月二十五日
台八十六訴字第四五八○六號再訴願決定，提起行政訴訟，本院判決如左︰
　　主  文
原告之訴駁回。
　　事  實
緣原告於八十一年十二月十七日以「由山扁豆素混合物中去除山扁豆素Ｃ，Ｄ，
Ｄ及蘆薈－大黃酸衍生物之方法」申請第00000000號發明專利案，經被告審
查及再審查均不予專利。原告不服，提起訴願及再訴願，亦均經駁回，遂提起行政訴
訟。茲摘兩造訴辯意旨於次：
原告起訴意旨及補充理由略謂：一、本件第00000000號「由山扁豆素混合
物中去除山扁豆素C、D、D 及蘆薈－大黃酸衍生物之方法」發明專利申請案，係請
求發明名稱中所述之方法，及經由此法所獲得之含有100ppm以下之山扁豆素C、D、
D 及無蘆薈－大黃酸成份之山扁豆素A、B、及A1之混合物，以及含有該混合物之藥
學組成物。二、本案自經初審、再審查、訴願及再訴願以來，被告、原訴願及再訴願
決定機關核駁之理由，均僅針對本案申請專利範圍第１０－項所請之山扁豆素A、B
及A 之混合物，以及含有該混合物之藥學組成物發明。至於有關申請專利範圍第１項
所請之由山扁豆素混合物中去除山扁豆素C、D、D 及蘆薈－大黃酸衍生物之方法
發明，則無論是被告之初審及再審查審定中均無對其核駁之理由。原訴願及再訴願決
定機關雖在駁回理由中曾提及1950年A Stoll B.Baker及A.Helfenstein 所著之Helv.
Chim.Acta.33 P.313中已發表類似之反應，惟後文中亦指出本案特點在於去除「山扁
豆素C、D、D 及蘆薈－大黃酸衍生物」之方法，反而肯定上開本案申請專利範圍第
１項所請方法之可專利性，而事實上本案方法係利用與該引證資料不同的方法，解決
了長久以來業界及學界中無法製得純山扁豆素A、B及A 的難題，而製得所企求之產
品。此點可由該引證資料及其他業界所使用之現行方法，均僅能製得山扁豆素 A、
B、A、 C、D 及D 之混合物最終產物，而無法製出本案極具產業利用價值之純山扁豆
素A、B及A 的產物而得到充分的證明。由前述說明可知，無論是被告或訴願、再訴
願機關對於本案申請專利範圍第１項之方法發明均無不予專利之理由，而此方法發明
不但只是依專利法第三十一條但書與他發明併案申請而已，而且是本案最主要的發明
，依專利法第三十九條第一項「發明經審查認為無不予專利之理由時，應予專利」之
規定，則本案申請專利範圍第１項所請之方法發明自應予專利，然而被告之原處分竟
將應准予本項方法發明專利之發明一併核駁在內，顯然違反專利法第三十九條第一項
規定，足見原處分確實違法。三、關於被告對本案之申請專利範圍第１０、、項所
請「山扁豆素A、B及A 之混合物」及含有該混合物之「藥學組成物」發明所為核駁
處分之違法情形，原告謹條列詳述其違法事由如下，同時亦明確指出原訴願及再訴願
決定機關認事違誤、用法不當之處：(一)山扁豆素A、B及A 為同一化合物的立體異構
物，該化合物之結構式如本案說明書第６頁中所示。因此本案所請之藥學組成物中的
活性成份，即為該一種化合物，與其中立體異構物之比例無關。由本案方法所獲得之
該化合物的純度為99.99%以上，因為該化合物中所存在之諸如山扁豆素C、D、D 及
蘆薈－大黃酸雜質含量低於100ppm。本案所請者即為經純化之化合物，惟以立體異構
物之混合物的形式表示。但以〞混合物〞一辭來反胦該化合物結構上立體異構物之組
合，乃業界與學界之習慣用法，與其表示同一化合物本身之事實並無不同，更不能錯
誤地認定其為一般混合多種不同化合物所成之混合物，而要求各化合物組成之再現性
。山扁豆素A、B及A 為同一化合物的立體異構物（其中兩個為對映體，另一為消旋
形式），因為是同一化合物，故其組成元素、分子量等分子特性均完全相同，平面結
構式亦完全相同，所不同者為因雙鍵的存在，而在立體結構上有成鏡子反映出內外影
像，會左右顛倒的差異而已。因此，本案中所謂山扁豆素A、B及A 的混合物，事實
上是同一化合物之立體異構物的混合物。在眾所皆知的化學實務上，由於純化技術之
限制，一種化合物常以其立體異構物的混合物形式存在，而此種混合物亦視為該化合
物之形式之一，不論其中各立體異構物的組成比例為何，均認定該混合物形式之化合
物為具有其特定性質之化合物本身。上述同一化合物之立體異構物的定義，以及成立
體異構物混合物形式之化合物為具有其特定性質之化合物本身的認定，係凡具有一般
化學知識者均熟知之事實，應以專業技術知識審查專利案件之被告之審查委員應無不
知之理。此點可由被告之專利公報所公告之眾多核准專利案中，若有請求新穎化合物
之專利案，其申請專利範圍中請求該新穎化合物之獨立項中，常有「一種．．．化合
物，．．．包括其立體（光學、互變）異構物及其混合物」等字句得到充分的證明。
而該等專利案中隨後之藥學組成物請求項中，亦僅須述及「其係包含如申請專利範圍
第某項之化合物及藥學上可接受之載體或稀釋劑」即可，因此從未見有載明同一化合
物之立體異構物混合形式的組成比例，以示有效成份之固定比例的情況。由此可見，
在被告之眾多審查委員中，只有審查本案之審查委員才特別對本案要求不合理之揭示
，而作成不公平之審定。此外，所有本案三種立體異構物（山扁豆素A、B及A ），
事實上係為藥理作用上的前藥形式，它們均會代謝成同一化合物，即大黃酸－９－恩
酮酮８－葡糖，此化合物再經脢催斷裂其葡糖部份後，才在腸道中作用，此乃公
知之事實，故此三種立體異構物之間的比例，與其作為活性成份的有效性之間毫無關
係。與本案同樣的情況，亦存在於其他經核准專利之具藥學活性新穎化合物的專利案
中（請參見附證一、二、三），與即為何在該等專利案的化合物請求項中不須指明所
謂立體異構物混合物之比例的原因。因此對本案三種立體異構物的比例討論其所謂的
「再現性」，在藥理作用上不但毫無意義，亦嚴重誤導所應討論審查之方向。由上述
說明，可見被告之審查本案的審查委員故意曲解專利法第二十二條第三、四項之規定
，強加之於本案，不但背離現行之專利審查實務，且對本案特別另眼看得，強行要求
明示同一化合物之立體異構混合形式之比例，而不顧眾所周知的立體異構混合物具有
本體化合物性質，乃為習知常識，不僅顯有誤導認定之嫌，且用法亦違誤不當之處甚
明，凡此均可見證於附證一、二、三之專利公報中。因此，可知本案申請專利範圍第
１０項所請之山扁豆素A、B及A 之混合物，乃係含有「100 ppm 以下之山扁素 C、
D、D1 等雜質」的「山扁豆素A、B及A 所成之立體異構混合物形式的化合物」，亦
即為業界所長久無法獲得之去除山扁豆素C、D、D 等雜質的純山扁豆素A、B及A
化合物。而該化合物之純度為 99.99%以上(100 ppm為0.01%）。因此本案乃如所提出
之引證專利案相同，為使用經實驗室反應萃取、純化並分析之固定（一種）、已知純
度之化合物。本案之原料固然取之於大自然，惟任何化合物之化學原料最初亦係取自
於大自然，而經實驗室處理後，即能具有一定程度之純度，而可加以使用。故原告所
強調的要點是，本案以該山扁豆素A、B及A 化合物作為活性成份，與所提出之引證
專利案以其中的化合物作為活性成份並無不同，該等專利案之化合物的立體異構物比
例，亦會因使用不同化學品製造商所提供的原料而不同，但因此類比例與化合物本身
的基本藥理作用無關，故在該等專利案中並不要求定義該立體異構物組成比例。此中
實情，被告之審查本案之審查委員必然知之甚詳，然其竟巧言以原料來源為由，強言
本案未指出立體異構物之組成比例即不具再現性，不僅毫無該組成比例會影響藥理作
用之任何根據，亦完全背離現行專利審查實務，事實上，本案申請專利範圍第１０項中
絕無有效成份比例定義不明而不具「再現性」之情事。同樣的，本案申請專利範圍第
、項所請之藥學組成物，亦完全符合現行專利實務之要求，並無不符專利法第二
十二條第三、四項之規定情事。(二)本案申請專利第１０項所發明之目的，是要去除山扁
豆C、D、D ，以獲得具有輕瀉作用，而沒有現存技術所得者之基因毒性的純山扁豆
素A、B及A 化合物。本案所提供之藥理試驗數據（請參見本案說明書第－頁中
所提供之「藥理檢查」一節），顯示本案所得之化合物仍具輕瀉作用。而原告於再訴
願時所提供之毒性實驗報告，則清楚顯示本案山扁豆素化合物的優異之處，因為其
中顯示山扁豆素C、D、D 中所併有之蘆薈－大黃酸的基因毒性，以及當使用含有山
扁豆素C、D、D 的山扁豆素混合物時，此類蘆薈－大黃酸無可避免地會因代謝作
用而釋出。本案說明書中早已明確指出，此類蘆薈－大黃酸的毒性是已知的，本案所
請產物不具有山扁豆素C、D、D 及蘆薈－大黃酸，當然不具有其毒性，而同時顯現
優異的輕瀉藥理作用，其功效增進而具進步性，自己獲得充分證明。被告無視本案藥
理試驗數據以及相關事實之存在，反質疑本案未提供藥理實驗數據以證明本案確具增
進功效，如此任意地忽略重要的實驗數據和事實，實屬違法失職。(三)至於原再訴願決
定機關所稱原告「訴願時提示六種於德國市面可購得之山扁豆素混合物之成份分析
資料，顯示本案申請之組成物為市售已有之產品，並不具新穎性」乙節，實屬謬誤之
至。本案產品是實質上不含山扁豆素C、D、D 及蘆薈－大黃酸等不想要的成份的（
其量為100 ppm為（0.01%）以下），而由原告所提供之該六種市售產品的成份分析資
料，清楚顯示這些產品具有遠比本案為高的山扁豆素C、D、D1及蘆薈－大黃酸。此
項事實正足以充分證明本案之新穎性，孰料竟遭原再訴願決定機關曲解、歪曲事實，
反而據以質疑本案之新穎性，顯見原再訴願決定在認事用法實有嚴重錯誤。四、山扁
豆素A、B及A 以及山扁豆素C、D及D 並非成份不明之中藥，相反的，它們是化學
結構已明確知道的聯酮葡糖化合物。被告僅因這些化合物係由山扁豆葉植物乾燥
離析而得，便誤將其與一般直接將各種植物混合處理卻不知真正有效成份之中藥等同
視之，完全忽視這些化合物是已經離析證實之純物質的事實，實令原告難以理解。山
扁豆素A、B及A 為同一化合物的立體異構物，該化合物之結構式如本案說明書第６
頁中所示。因此本案所請之藥學組成物中的活性成份，即為該一種化合物，與其中立
體異構物之比例無關。由本案方法所獲得之該化合物的純度為99.99%以上，因為該化
合物中所存在之諸如山扁豆素C、D、D 及蘆薈－大黃酸雜質含量低於100ppm。本案
所請者即為經純化之該化合物，惟以立體異構物之混合物的形式表示。但以「混合物
」一辭來反映該化合物結構上立體異構物之組合，乃業界與學界之習慣用法，與其表
示同一化合物本身之事實並無不同，更不能錯誤地認定其為一般混合多種不同化合物
所成之混合物，而要求各化合物組成之再現性。因此被告有關再現性之核駁理由，根
本是因錯誤認知所推得之錯誤論斷。凡稍具化學常識者均知，任何化合物因為取得之
來源、技術、或原料上的限制，均或多或少會含有雜質，此乃技術上所無法避免之情
事，因此世界上少有純度100%之純化合物，也並非100%純度之化合物才稱為純化合物
，也因此在一般化學上純度為 99%以上即視為純化合物。在本案申請之前，即因純化
技術上的限制，所製得之山扁豆素A、B及A 中均含大量會產生不良副作用之山扁豆
素C、D及D 以及蘆薈－大黃酸等其他雜質，因此所得者為不純之山扁豆素A、B及
A 。本案發明即在解決上述之缺點而發展出一新技術，可將山扁豆素A、B及A 中的
該等不良雜質去除至100ppm以下的程度，即低於0.0.% ，如此獲得純度達99.99%以上
之山扁豆素A、B及A ，自然為本案之特點，被告以該等 0.01%以下之微量雜質為本
案組成物之其他成份，因此認定本案並非製得含純山扁豆素A、B及A 的組合物，不
僅與事實不符，且有混淆事實之嫌。五、本案申請專利範圍第１０項所請者為純度高達
99.99%以上之山扁豆素A、B及A ，第項所請者為寒該純山扁豆素A、B及A1的藥
學組成物，其主要活性成份即為該純山扁豆素A、B及A ，並無被告所言之活性成份
不明之情事。再者此等山扁豆素C、D及D 以及蘆薈－大黃酸等雜質含量在 100ppm
（0.01%）以下之純山扁豆素 A、B及A1以往從未有人製得，即屬一新穎技術，被告
刻意忽略此一事實，藉以規避原告所提出之專利公告中的實證，其中明示具藥學活性
之化合物均包含該化合物之立體異構物混合形式，卻從未見有載明該等異構物混合形
式的組成比例，以示有效成份之固定比例的情況。此外，所有本案三種立體異構物（
山扁豆素 A、B及A  ），事實上係為藥理作用上的前藥形式，它們均會代謝成同一
化合物，即大黃酸－９－恩酮－８－葡糖，此化合物再經脢催斷裂其葡糖部份後
，才在腸道中作用，此乃公知之事實，故此三種立體異構物之間的比例，與其作為活
性成份的有效性之間毫無關係。與本案同樣的情況，亦存在於其他經被告核准專利之
具藥學活性新穎化合物的專利案中，此亦即為何在該等專利案的化合物請求項中不須
指明所謂立體異構物混合物之比例的原因。因此對本案三種立體異構物的比例討論其
所謂的「再現性」，在藥理作用上不但毫無意義，亦嚴重誤導所應審查討論之方向。
由上述說明，可見被告之審查本案的審查委員故意曲解專利法第二十二條第三、四項
之規定，強加之於本案，不但背離現行之專利審查實務，且對本案特別另眼看得，強
行要求明示同一化合物之立體異構混合形式之比例，且不顧眾所周知的立體異構混合
物具有本體化合物性質，乃為習知常識，不僅顯然有誤意誤導大院認定之嫌，且用法
違誤不當之處甚明。六、本案申請專利第１０項所請發明之目的，是要去除山扁豆素
C、D及D ，以獲得具有輕瀉作用，而沒有現存技術所得者之基因毒性竹旳純山扁豆素
A、B及A 化合物。本案所提供之藥理試驗數據顯示本案所得之化合物仍具有輕瀉作
用。而原告於「再訴願」時所提供之「毒性實驗報告」，則清楚顯示本案山扁豆素
化合物的優異之處，因為其中顯示山扁豆素C、D及D 中所併有之蘆薈－大黃酸的基
因毒性，以及當使用含有山扁豆素C、D、D 的山扁豆素混合物時，此類蘆薈－大
黃酸無無避免地會因代謝作用而釋出。本案說明書中早已明確指出，此類蘆薈－大黃
酸的毒性是已知的，本案所請產物不具有山扁豆素C、D、D 及蘆薈－大黃酸，當然
不具有其毒性，而同時顯現優異的輕瀉藥理作用，其功效增進而具進步性，自己獲得
充分證明。被告無視本案「藥理試驗數據」以及相關事實之存在，反質疑本案未提供
藥理實驗數據以證明本案確具增進功效，如此任意地忽略重要的實驗數據和事實，實
屬違法失職。再者，被告在有關於藥理數據的答辯理由中，仍強稱本案所請之混合物
組成比例不詳且有效範圍不明云云，可見其所持核駁理由其實僅只組成比例不詳而已
，所有其他所謂測試數據不足等理由均係以此錯誤認知下所得之錯誤論斷。七、原告
於訴願時所提出之六種於德國市面上可購得之山扁豆素混合物之成份分析資料，係
用於佐證市售產品具有遠比本案產品為高的山扁豆素C、D及D 以及蘆薈－大黃酸等
雜資，以充分證明本案產品之新穎性，孰料竟遭原再訴願決定機關曲解、歪曲事實，
反而據以質疑本案產品之新穎性，原告才因此於行政訴訟起訴狀中說明。被告若認為
此等資料係於再審查審定後提出，自可不予審究，惟其卻在答辯書中大言質疑該等德
國市售產品之取樣過程及分析方法未經嚴格控制，所得數值代表意義不明，如此毫無
根據之質疑，且對於已明確示知的數據逕行指稱代表意義不明，充分顯示被告完全以
主觀意識審查本案，拒絕承認任何對本案有利之證據，如此粗率主觀之審究態度，如
何能使本案獲致公允之審定﹖尤其在毫無證據或是理性分析的情況下，直指原告所提
之市售產品之取樣過程及分析方法未經嚴格控制，如此無的放矢、任意懷疑原告所提
之證據，試問原告又如何能得到其公允之審定﹖而且原告所提均為市售之產品，如被
告有所質疑而不相信原告所提之證據，被告自可逕行親自查證其成份之分析資料，以
判斷原告所言是否屬實，今其在未行查證的情況下，竟提出類似原告說謊的嚴重指控
，對於原告實有損身為德國之公司之聲譽。八、至於原告所提出之本案對應案已在歐
洲、美國及日本等地獲准專利之事實，係用於說明本案之技術內容及實驗數據已獲國
際認可。原告固然知道在他國獲准專利之事實，並不能執為本國申請案亦應獲准之依
據，惟發明專利案之技術審查標準如新穎性、進步性、產業利用性等之認定，皆係依
據客觀之技術事實。而非單純依憑法令規章，有其一致性的技術上之客觀標準。且被
告機關係以本案不具產業上利用性來否准本案之專利，而本案是否具有產業上利用性
，尤具國際性之客觀的技術性事實，歐洲、美國及日本等醫化工業較諸我國發達的國
家皆承認本案具有產業上利用性，而惟獨我國反而認為不具產業上利用性，究竟是何
方認識事實正確無誤，自應有檢討斟酌之價值。故原告在此提出此項事實，主要在說
明本案各項內容及數據均已完備，否則若真有被告機關所稱有效成份不明、提供資料
不足等重大問題，而致影響產業上利用性，恐怕也不可能在這麼多先進國家中認定具
有產業上利用性而獲准專利了，而且如無產業上利用性，原告獲得此種專利亦無實益
可言，又何必耗費時間及金錢爭取此種專利呢﹖九、綜上所言，本案並無不符專利法
第二十條第一項前段及第二十二條第三、四項規定之情事，並確具新穎性及增進功效
之進步性，同時說明書已有充分實驗證據證明其可供產業上利用及具進步功效，被告
、原訴願及再訴願決定在用法認事顯有錯誤違法等語。
被告答辯意旨略謂︰一、查本案係申請一種由山扁豆素混合物中去除山扁豆素 C
、D、D  及蘆薈－大黃酸衍生物之方法，以及依此方法所得之山扁豆素類及含彼之
藥學組成物，原告雖一再強調本案之技術特徵在於山扁豆素C、D、D 及蘆薈－大黃
酸衍生物之去除，然而八十四年五月二十四日申請專利範圍修正本第１０、項係申請
一種山扁豆素A、B及A 之混合物，其組成比例不詳，有效範圍不明，依據本局八十
五年六月印行之「認識專利」，其中即明中藥因所含化學成分不詳，有效成分不明
，且藥材常因產地、季節不同而致成分不同，藥效常有差異，故所請範圍不符專利要
件，並明除非以化學名稱表示其成分，組成比例明確，並有明確之藥理實驗數據證
實其功效，始得准予專利；本局八十四年十二月十四日（八五）台專（玖）○一○二
七字第一五五五八三號再審查核駁理由先行通知書第二點即明申請專利範圍第１０、
項所請混合物之組成比例將因製備條件及萃取物質之來源等因素而改變，不具再現
性，八十五年二月十二日之申復函亦同意由於率取物質之來源不同，山扁豆素混合
物中之山扁豆素A、B及A1的相對比例即不同，故所請範圍不具再現性，應無疑義，
此與原告所稱本案並無不予專利之理由，並不相符；至於原告主張本案特點在於製純
山扁豆素A、B及A1的組合物，解決長久業界及學界之難題，而與習知技藝僅能製得
山扁豆素Ａ、Ｂ、Ａ、Ｃ、Ｄ及Ｄ之混合物最終產物之方法並不相同，亦與事實不
符，查說明書第頁倒數第一、二段即明本案是獲得山扁豆素A、B及A 之混合物
，其中山扁豆素C、D、D 之含量少於100ppm，實例２揭示本案所得產物之成分分析
則顯示除山扁豆素A、B及A 尚含有大黃酸－８－葡糖、山扁豆素元單葡糖、
大黃酸，故原告所稱本案特點在於製得純山扁豆素A、B及A 的組合物純屬片面說詞
，亦獲得佐證。二、原告所稱山扁豆素A、B及A 為同一化合物的立體異構物，因此
本案所請之藥學組成物中的活性成份，即為同一種化合物，與其中立體異構物之比例
無關，而本局專利公報所公告之核准專利案可為上述佐證乙事，誠屬原告片面之推論
；由前述第二點之理由可知本案製得之產物非僅含山扁豆素A、B及A 之組合物，其
尚含有大黃酸－８－葡糖．．．等成分，在主要活性成分不明且各組分之組成比例
不定之情況下，原告自不得主張該項混合物之醫學組合物的權利範圍，此與本局專利
公報所公告之核准專利係針對一全新化合物，其醫學組合物僅包括該化合物為主要活
性成之權利範圍明顯不同。三、原告稱本案已於說明書第－頁提供輕瀉作用之測
試數據，並於再訴願時補充毒性實驗報告，足資支持所請範圍已符合專利要件等事項
，亦與事實不符；查山扁豆素具輕瀉作用係公知之事實，經本局八十四年十二月十
四以（八四）台專（玖）○一○二七字第一五五五八三號再審查核駁理由通知書第三
點函請原告提出申復、修正，八十五年二月十二日之申復函乃稱本案之混合物較習知
技藝不具諸如生病感、嘔吐、腸胃脹氣及腹痛等副作用，但仍未補充相關數據予以說
明；在本案所請混合物之組成比例不詳，且有效範圍不明，亦無相關功效測試數據支
持之情況下，原告卻稱由本案方法製得之產物皆具有預期功效，實難令人信服，且若
原告所稱本案製得之產物較先前技藝不具腹痛、嘔吐等副作用確屬真實，則其相關功
效測試數據之取得應無困難，原告卻遲遲不願提出補充，亦有違常理。四、至原告訴
稱訴願時提供六種於德國市面購得之山扁豆素混合物之成分分析資料，係於本案再
審查審定之後始行提出，即未經本局審查，自未便在訴願程序中受理審究，且其取樣
過程及分析方法等，皆未經嚴格控制，所得數值代表意義不明。本案之相對應案縱已
在歐洲獲得專利，因各國專利法規不盡相同，審查標準互異，自無法以他國獲准專利
之事實執為本國亦應准予專利之論據等語。
　　理  由
依專利法第二十條第一項規定，凡可供產業上利用之發明，無該項所列三款情事之一
者，得申請取得發明專利。若不能供產業上利用，自不得申請取得發明專利。又申請
發明專利之說明書，除應載明申請專利範圍外，並應載明有關之先前技術、發明之目
的、技術內容、特點及功效，使熟習該項技術者能瞭解其內容並可據以實施。申請專
利範圍，應具體指明申請專利之標的、技術內容及特點，復為專利法第二十二條第三
項及第四項所明定。本件原告於八十一年十二月十七日以「由山扁豆素混合物中去
除山扁豆素C，D，D 及蘆薈－大黃酸衍生物之方法」係以山扁豆素混合物還原成
大黃酸－９－酮－８－葡糖及蘆薈－大黃酸－９－酮－８－葡糖；所得化合
物於僅部分溶於水之極性有機溶劑及水相間進行液體－液體分配作用；經分配後於水
相中所含之大黃酸－９－酮－８－葡糖再次氧化成相當之山扁豆素予以回收，
申請發明專利。被告以本案方法製得之山扁豆素A、B及A 之混合物，其組成比例、
醫療活性皆依製備條件及萃取物質之來源等因素而改變，不具再現性，所稱本案之技
術特徵在於山扁豆素C、D、D 及蘆薈－大黃酸衍生物之移除，非提供含有特定比例
之山扁豆素A、B及A 之山扁豆素混合物，山扁豆素A、B及A 之相對含量與本案
之方法是否具專利法無關云云，以本案申請專利範圍第十項至第十二項係一種山扁豆
素A、B、A 之混合物及其醫療用途之申請，申復說明書第二頁第二行至第四行陳稱
因萃取物質之來源不同，山扁豆素混合物之山扁豆素A、B及A 之相對比例即不同
，是本案所含化學成分不詳，有效成分不明，復無相關藥理活性測試數據，以證實經
由本案方法製得之山扁豆素A、B及A 之混合物確具功效，自難謂可供產業上利用，
依專利法第二十條第一項前段、第二十二條第三項及第四項規定，應不予專利，揆諸
首揭說明，並無不合。原告雖訴稱本案應探究是否可重複得到山扁豆素C、D、D 之
含量於一○○PPM 以下之最終混合物，而非以所得山扁豆素A、B及A1含量是否固定
論究本案之再現性；又習知山扁豆素C、D、D 及蘆薈－大黃酸組分會造成副作用，
本案製得實質上不含山扁豆素C、D、D 及蘆薈－大黃酸組合之山扁豆素，不會有
嘔吐、腸胃脹氣及腹痛等副作用，無須再補充藥理活性數據佐證云云，然查本案係以
化學分離法達成由山扁豆素混合物中去除山扁豆素C、D、D 及蘆薈－大黃酸衍生
物。本案採用之化學反應方法係以還原劑將山扁豆素衍生物還原成大黃素－９－
酮－８－葡萄及蘆薈－大黃素－９－酮－８－葡萄、分離並收集大黃素－９－
酮－８－葡萄並將之氧化成相當之山扁豆素。經查西元一九五○年A Stoll，B
Becker，A Helfenstein 於其Helv.Chim.Acta.33 P313即已發表類似之反應，本案使
用之還原試劑Na S O -亦相同。本案組成物除不含山扁豆素及C、D、D 及蘆薈－大
黃酸衍生物外，其組成物山扁豆素A、B及A 之比例與原天然植物萃取出之比例，及
本案提出之各種產品組成不同，本案之原料萃取自植物，其活性成分組成隨季節、品
種、產地而有差異。本案特點僅為去除山扁豆素C、D、D 及蘆薈－大黃酸衍生物之
方法，惟申請專利範圍第十項、第十一項及第十二項為山扁豆素A、B及A 混合物及
含有該混合物之藥學組成物，因其組成物比例無法固定，不具再現性，難謂符合專利
法第二十二條第三項、第四項之規定。本案申請專利範圍第十項雖加註含有一○○ P
PM以下之山扁豆素C、D、D 及蘆薈－大黃酸組分等語，然其涵蓋範圍仍為一混合物
，其有效成分之組成比例因萃取物質之來源、製備方法而改變，與是否能重複得到山
扁豆素C、D、D 之含量於一○○PPM 以下之最終混合物並不相關。至所訴本案較之
習知技藝有增進之功效者，並未提出實驗數據以實其說，難予輕信。又所舉第000
00000號「羧酸衍生物，含彼等化合物之醫藥組合物及彼等之製法」、第000
00000號「新穎啶衍生物，含該等化合物之醫藥組合物及其製法」、第000
00000號「對心血管系統具有活性之新穎胼基與羥胺基－14β－羥基雄烷衍生物
，彼之製法以及含彼之醫藥組成物」等發明專利案，均使用固定、已知純度之化學原
料，且經實驗室反應探討合成並分析（包括光譜分析或元素分析鑑定）之物質。本案
所使用之原料為隨地區、氣候、土質等大自然不確定因素所產生之物質，雖經萃取及
化學還原、氧化反應步驟，其組成物仍有差異。原告訴願時提示六種於德國市面可購
得之山扁豆素混合物之成分分析資料，尤顯示本案申請之組成物為市售已有之產品
，並不具新穎性。再者，本案主張不含山扁豆素C、D、D 而免去生病感、嘔吐、腸
胃脹氣及腹痛等副作用，然並未有任何功效測試數據。而專利說明書第二十二頁至第
二十四頁之藥理檢查，僅有所謂輕瀉效果，對所主張免去生病感、嘔吐等副作用云云
，並未有功效測試數據支持；其提示之蘆薈－大黃酸之毒性實驗報告，僅係佐證其毒
性為已知之事實，仍非山扁豆素A、B及A 之混合物確具功效之證明。茲原告復以前
開事實欄所載理由，起訴主張本件由山扁豆素混合物中去除山扁豆素C、D、D 及
蘆薈－大黃酸衍生物之方法發明，並無不予專利之理，原審定顯違專利法三十九條第
一項之規定；又山扁豆素A、B及A 為同一化合物之立體異構物，本案所請之藥學組
成物中之活性成份，即為同一種化合物，與其中立體異構物之比例無關；況本案已於
說明書第二十二－二十四頁提供輕瀉作用之測試數據，並已補充毒性實驗報告，足資
支持所請範圍已符專利要件；且於訴願時曾提供六種在德國市面購得之山扁豆素混
合物之成分分析資料；另本案之相對應案並已在歐洲獲得專利云云。然查原告雖一再
強調本案之技術特徵在於山扁豆素C、D、D 及蘆薈－大黃酸衍生物之去除，但八十
四年五月二十四日申請專利範圍修正本第１０、項係申請一種山扁豆素A、B及A 之
混合物，其組成比例不詳，有效範圍不明，依據被告八十五年六月印行之「認識專利
」，其中即明中藥因所含化學成分不詳，有效成分不明，且藥材常因產地、季節不
同而致成分不同，藥效常有差異，故所請範圍不符專利要件，並明除非以化學名稱
表示其成分，組成比例明確，並有明確之藥理實驗數據證實其功效，始得獲准；被告
八十四年十二月十四日（八五）台專（玖）○一○二七字第一五五五八三號再審查核
駁理由先行通知書第二點即明申請專利範圍第１０、項所請混合物之組成比例將因
製備條件及率取物質之來源等因素而改變，不具再現性，八十五年二月十二日之申復
函亦同意由於率取物質之來源不同，山扁豆素混合物中之山扁豆素A、B及A 的相
對比例即不同，故所請範圍並不具再現性。次查說明書第頁倒數第一、二段即明
本案是獲得山扁豆素A、B及A 之混合物，其中山扁豆素C、D、D 之含量少於100p
pm，實例２揭示本案所得產物之成分分析則顯示除山扁豆素A、B及A 尚含有大黃酸
－８－葡糖、山扁豆素元單葡糖、大黃酸，故原告所稱本案特點在於製得純山
扁豆素A、B及A 的組合物，要非有據。再由前述理由可知本案製得之產物非僅含山
扁豆素A、B及A 之組合物，其向含有大黃酸－８－葡糖．．．等成分，在主要活
性成分不明且各組分之組成比例不定之情況下，自難予主張該項混合物之醫學組合物
的權利範圍，此與被告專利公報所公告之核准專利係針對一全新化合物，其醫學組合
物僅包括該化合物為主要活性成之權利範圍明顯不同。次查山扁豆素具輕瀉作用係
公知之事實，經被告八十四年十二月十四日以（八四）台專（玖）○一○二七字第一
五五五八三號再審查核駁理由通知書第三點函請原告提出申復、修正，八十五年二月
十二日之申復函固稱本案之混合物較習知技藝不具諸如生病感、嘔吐、腸胃脹氣及腹
痛等副作用，但仍未補充相關數據予以說明；在本案所請混合物之組成比例不詳，且
有效範圍不明，亦無相關功效測試數據支持之情況下，原告卻稱由本案方法製得之產
物皆具有預期功效，如何令人信服﹖且若原告所稱本案製得之產物較先前技藝不具腹
痛、嘔吐等副作用確屬真實，則其相關功效測試數據之取得應無困難，然未見原告提
出補充，此與常理，亦屬有違。另原告訴願時提供六種於德國市面購得之山扁豆素
混合物之成分分析資料，係於本案再審查審定之後始行提出，未經被告審查，自未在
訴願程序中受理審究，且其取樣過程及分析方法等，皆未經嚴格控制，所得數值代表
意義不明。殊難執為其有利之認定。至本案之相對應案縱已在歐洲獲得專利，因各國
專利法規未盡相同，審查標準互異，尤難以他國獲准專利，即執為我國亦應予專利之
論據。此復有財團法人工業技術研究院化學工業研究所八十六年七月二十四日八六工
研化審字第一一四二號函暨再訴願答辯理由書存訴願卷可資佐證。縱而，原告所訴各
節，均非足採。一再訴願決定，遞予維持被告所為不予專利之處分，俱無違誤。原告
起訴論旨，難認為有理由，應予駁回。
據上論結，本件原告之訴為無理由，爰依行政訴訟法第二十六條後段，判決如主文。
中    華    民    國     八十七      年      七      月       二        日
                    行 政 法 院 第 四 庭
                                審 判 長 評  事      曾  隆  興
                                         評  事      劉　鑫　楨
                                         評  事      吳      仁
                                         評  事      吳  錦  龍
                                         評  事      林  家  惠
右  正  本  證  明  與  原  本  無  異
                                         法院書記官  陳  盛  信
中    華    民    國     八十七      年      七      月       三        日
